最高法院民事判決　　　　　　　　　　　　　　　八十六年度台上字第一二一一號
　　上 訴 人　甲○○
　　被上訴人　乙○○
右當事人間請求拆屋還地事件，上訴人對於中華民國八十五年七月二十九日台灣高等
法院花蓮分院第二審更審判決（八十五年度上更(一)字第八號），提起上訴，本院判決
如左：
    主  文
上訴駁回。
第三審訴訟費用由上訴人負擔。
    理  由
本件被上訴人主張：伊於民國六十年間，因家中遭逢重大變故，而隻身北上謀生，嗣
於六十四年間，因伊之胞姊蔡秀英離婚，無處可住，乃將伊所有坐落台東縣卑南鄉○
○段第一○九一之六地號土地除系爭土地以外之部分及其上之房屋借予蔡秀英居住迄
今，詎上訴人竟趁伊年幼無力護產，且常年在外之機會，竟無權占有伊前開所有土地
內如第一審判決附圖二（下稱附圖二）之Ａ部分所示，面積四百二十三平方公尺土地
（即系爭土地）使用，並在其上建造如第一審判決附圖一（下稱附圖一）之(一)部分所
示房屋（面積五十二平方公尺）及如附圖二之Ｂ部分所示廁所（面積一‧八七平方公
尺）（以下簡稱系爭房屋）等情，爰本於所有權，求為命上訴人將系爭房屋拆除後，
將系爭土地返還予伊之判決。
上訴人則以：系爭土地係訴外人丹信恩於二十九年間，向被上訴人之前手蔡天雄所購
買，伊則於三十六年間，以現金新台幣（下同）三百元向丹信恩購得，惟未辦理所有
權移轉登記。多年來，伊曾將系爭土地上之茅屋拆除重建，接水電、翻修晒穀場，伊
並與被上訴人之母蔡風受、姊蔡秀英素有往來，可見渠等均同意伊使用系爭土地。且
伊自被上訴人尚未取得系爭土地所有權之時起，即與被上訴人之前手分擔系爭土地稅
捐之半數，至七十九年間止，期間長達數十年，被上訴人自應繼受其法律效果。另被
上訴人囑其胞姊蔡秀英管理系爭土地，蔡秀英應視為被上訴人之代理人，蔡秀英既已
同意伊使用系爭土地，兩造間應有租賃或類似使用借貸之無名契約存在。又被上訴人
對伊長年使用系爭土地不為異議，已引起伊對被上訴人不欲行使權利之正當信任，而
在系爭土地上建築屋舍、舖晒穀場，今被上訴人遽而訴請伊拆屋還地，與誠信原則有
違等語，資為抗辯。
原審以：被上訴人主張坐落台東縣卑南鄉○○段第一○九一之六地號土地為其所有，
上訴人占用該土地內之系爭土地，並建造系爭房屋等情，已據其提出土地登記簿謄本
、現場圖各一件及照片六張為證，且為上訴人所不爭，復經勘驗現場無訛，且有台東
縣台東地政事務所繪製如附圖一、附圖二之土地複丈成果圖在卷可稽，自堪信為真實
。上訴人雖辯稱其曾於三十六年間，向訴外人丹信恩（本名林平松）以三百元之代價
購買系爭土地等情，惟依上訴人所舉證人林玉英（丹信恩之妻）、謝林央花（丹信恩
之女）、及江永新之證詞，尚難證明丹信恩確有向蔡天雄買受系爭土地之情事，而上
訴人復無其他舉證，是上訴人縱曾向丹信恩購買系爭土地屬實，因丹信恩既非系爭土
地之所有權人，上訴人亦不能取得對系爭土地之任何權利。又稱租賃者，謂當事人約
定，一方以物租與他方使用、收益，他方支付租金之契約；稱使用借貸者，謂當事人
約定，一方以物無償貸與他方使用，他方於使用後，返還其物之契約，民法第四百二
十一條第一項、第四百六十四條分別定有明文，是承租人係以支付租金為對價而對租
賃物為使用權益，而借用人則係以使用借貸完畢後，返還貸與人之意思而占有使用借
貸物，性質上均屬他主占有。上訴人既抗辯其已於卅六年間，以三百元向丹信恩買受
系爭土地，而以買受人之地位，占有使用系爭土地，其自係以所有之意思占有系爭土
地甚明，無再以租賃或使用借貸之意思，與被上訴人或其前手成立租賃或使用借貸契
約合意之可能，故上訴人所辯其就系爭土地與被上訴人間有租賃或類似使用借貸之無
名契約關係存在云云，難認可採。況縱如上訴人所抗辯其所持有之六十二年上期（三
十九元）、六十七年上期（四十七元）、七十一年上期（三百元）之田賦或地價稅之
單據，確係其為系爭土地繳稅而取得，而證人許平相、丁黃美花亦證述上訴人確曾為
系爭土地繳納或分擔地價稅款等語（惟為被上訴人所否認），惟查被上訴人既自六十
年間起，即赴台北謀生（如後述），自無可能同意上訴人代繳稅款，至蔡秀英亦僅係
經由被上訴人同意使用第一○九一之六地號內除系爭土地以外之部分土地（如後述）
，顯亦無權代理被上訴人同意上訴人代繳稅款，是蔡秀英縱有默許或同意上訴人代為
繳納或分擔部分稅捐，亦難逕認被上訴人有與上訴人就系爭土地成立租賃關係之意思
，上訴人抗辯兩造間有租賃關係存在，自嫌無據。又所謂無名契約，係指當事人約定
法律所規定有名契約之外之契約而言，自仍須當事人互相表示意思一致，始能成立。
上訴人抗辯蔡秀英代理被上訴人同意其使用系爭土地一節，既為被上訴人及蔡秀英所
否認，而上訴人復不能舉證證明，上訴人所云兩造間已成立類似使用借貸之無名契約
，亦乏依據。上訴人無權占有系爭土地使用，翻建房屋，既未經被上訴人同意，自不
能因其建屋多年即認為被上訴人已同意其使用，況被上訴人主張其自六十年間起，即
已因年幼失怙，赴台北謀生，其所有之台東縣卑南鄉○○段第一○九一之六地號內，
除系爭土地以外之部分土地，自六十四、五年間起，即交由其胞姊蔡秀英使用，被上
訴人常年在外等情，為上訴人所不爭，被上訴人既常年在外，對上訴人使用系爭土地
或消極地予以容忍，不積極催討，或因當時主客觀條件之限制，暫時擱置，留待日後
解決，均與社會常情不悖，且被上訴人多年來容忍上訴人使用系爭土地之行為，相對
於上訴人而言，則受有使用土地之利益，自不能以被上訴人於容忍多年之後，始行使
權利，而認被上訴人於誠信原則有違，上訴人以被上訴人行使權利於誠信原則有違云
云為辯，亦不足採。末按因時效而取得地上權登記請求權者，不過有此請求權而已，
在未依法登記為地上權人以前，仍不得據以對抗土地所有人而認其並非無權占有。本
件上訴人既未依法登記為地上權人，其占有系爭土地並建造系爭房屋，即無正當權源
。又上訴人係在被上訴人起訴後之八十五年七月十七日始向台東縣台東地政事務所以
時效取得地上權為原因，申請為地上權登記，此為其所自認，（原法院）自無須就上
訴人是否已因時效取得地上權之要件為實體上之審究。綜上所述，被上訴人本於所有
權，請求上訴人將其無權占有之系爭土地上之房屋拆除後，將系爭土地返還被上訴人
，於法並無不合，又上訴人給付之性質，非長時間不能履行，應定其履行期間為八個
月，較為適當，為其心證之由得，並說明兩造其餘攻擊防禦方法不予斟酌之理由，因
而將第一審所為上訴人敗訴之判決，判予維持，於法核無違背。
末查占有人因時效取得地上權登記請求權，向該管地政機關請求為地上權登記，經地
政機關受理，受訴法院應就占有人是否具備時效取得地上權之要件為實體上裁判者，
須以占有人於土地所有權人請求拆屋還地前，以具備時效取得地上權之要件為由，向
地政機關請求登記為地上權人為前提。本件上訴人既於被上訴人訴請拆屋還地（即八
十三年六月二十日）之後，始於八十五年七月十七日向地政機關申請登記為地上權人
，則原法院未就上訴人是否已因時效取得地上權之要件為實體上之裁判，自無不合。
上訴論旨，猶就原審取捨證據、認定事實之職權行使，並就原審已論斷者泛言未論斷
，任意指摘原判決對其不利部分為不當，求予廢棄，非有理由。
據上論結，本件上訴為無理由，依民事訴訟法第四百八十一條、第四百四十九條第一
項、第七十八條，判決如主文。
中      華      民      國    八十六    年      四      月     十八     日
                              最高法院民事第一庭
                                  審判長法官  李  錦  豐
                                        法官  楊  鼎  章
                                        法官  李  慧  兒
                                        法官  顏  南  全
                                        法官  葉  賽  鶯
      右正本證明與原本無異
                                              書  記  官
中      華      民      國    八十六    年      四      月    二十九    日
